臺灣高等法院刑事裁定
111年度毒抗字第73號
抗  告  人
即  被  告  吳藶珉


                    （現因另案在法務部○○○○○○○○○○○執行中）
上列抗告人即被告因違反毒品危害防制條例案件，不服臺灣新北
地方法院110年度毒聲字第2430號，中華民國110年12月13日裁定
（聲請案號：臺灣宜蘭地方檢察署110年度聲觀字第2100號、110
年度撤緩毒偵字第102號），提起抗告，本院裁定如下：
    主  文
抗告駁回。                                              
    理  由
一、原裁定意旨略以：
  ㈠抗告人即被告吳藶珉基於施用第二級毒品之犯意，於民國109
    年6月16日下午4時許，在新北市○○區○○路000號愛摩兒汽車
    旅館229號房內，以沖泡咖啡包飲用之方式，施用第二級毒
    品甲基安非他命（下稱甲基安非他命）之犯罪事實，業據被
    告於偵查中坦承不諱，且被告於109年6月16日為警採集之尿
    液檢體，經送臺灣檢驗科技股份有限公司以酵素免疫分析法
    及氣相層析質譜儀法檢驗，檢驗結果確呈安非他命、甲基安
    非他命陽性反應等情，有勘察採證同意書、新北市政府警察
    局受採集尿液檢體人姓名及檢體編號對照表、臺灣檢驗科技
    股份有限公司109年7月10日濫用藥物檢驗報告（檢體編號：
    F0000000號）各1份在卷可參，足認被告前開任意性自白核
    與事實相符，堪以採信。本件事證明確，被告施用第二級毒
    品之犯行，洵堪認定。
　㈡被告本次施用毒品犯行，曾經臺灣新北地方檢察署（下稱新
    北地檢署）檢察官以109年度毒偵字第5145號為附命完成戒
    癮治療之緩起訴處分確定，緩起訴處分期間自110年2月19日
    起至111年8月18日止，惟因被告尚未完成戒癮治療，即於緩
    起訴期間前另因違反槍砲彈藥刀械管制條例案件，經法院判
    處有期徒刑2年確定，而經檢察官以110年度撤緩字第211號
    處分書撤銷原緩起訴處分確定，有上揭緩起訴處分書、撤銷
    緩起訴處分書、送達證書、臺灣高等檢察署（下稱高檢署）
    處分書及本院被告前案紀錄表在卷可參。揆諸上開說說明，
    檢察官撤銷緩起訴處分後，仍有上開毒品危害防制條例所定
    觀察、勒戒等處遇制度之適用。是檢察官審酌各項情況，聲
    請原審裁定令被告入勒戒處所觀察、勒戒，核無不合，應予
    准許等語。
二、抗告意旨略以：本件被告戒癮治療失敗，緩起訴處分經撤銷
    ，應依毒品危害防制條例第10條第2項之規定，判處有期徒
    刑3年以下，而非又再次給予被告施以觀察勒戒，原裁定適
    用法規有誤，爰提起本件抗告，請求撤銷原裁定，改判處被
    告有期徒刑，並請從輕量刑云云。
三、按毒品危害防制條例第24條業於109年1月15日修正公布，並
    於110年5月1日公告施行，修正後第24條第2項規定「前項緩
    起訴處分（即附命緩起訴），經撤銷者，檢察官應『繼續偵
    查或起訴』」，係為貫徹新修正毒品危害防制條例將施用毒
    品者視為病患，為使其獲得有利於戒除毒品適當處遇所為修
    正意旨，自與修正前毒品危害防制條例第24條第2項所指「
    依法追訴」尚屬有間，參酌該條修正精神及立法理由：「緩
    起訴處分是利用『機構外』之處遇，協助施用毒品者戒除毒癮
    ，為達成戒除毒癮之目的，於撤銷緩起訴處分後，宜由檢察
    官依法繼續偵查或起訴，亦即仍有現行條文第20條觀察、勒
    戒及強制戒治制度之適用，俾利以『機構內』之處遇方式協助
    其戒除毒癮，亦得為不同條件或期限之緩起訴處分」，修正
    後同條第2項規定：「前項緩起訴處分，經撤銷者，檢察官
    應繼續偵查或起訴」，換言之，立法者所著重者，與先前實
    務多數見解所認「附命緩起訴處分已經給予施用毒品者戒毒
    自新機會，而被告竟未能履行」，逕將附命緩起訴處分等同
    於已經接受觀察、勒戒處遇，且就該次施用毒品之犯行應逕
    行起訴已屬有別。是以行為人雖經檢察官為附命完成戒癮治
    療之緩起訴處分，若未完成戒癮治療，經檢察官撤銷其緩起
    訴處分，因不等同曾觀察勒戒或強制戒治之處遇，自應回復
    原緩起訴處分不存在之狀態，倘行為人前未曾接受觀察、勒
    戒等處遇，或距最近1次觀察、勒戒或強制戒治執行完畢釋
    放，已逾3年者，自應由檢察官依現行毒品危害防制條例第2
    0條第1項規定辦理，不得逕行起訴，此係最高法院循刑事大
    法庭徵詢程序達成之最新統一法律見解（最高法院110年度
    台非字第98號判決意旨參照）。
四、經查：
  ㈠被告於上開時、地施用甲基安非他命1次之事實，業據其於警
    詢、偵訊中坦承不諱（見109年度毒偵字第5145號卷，【下
    稱毒偵卷】第5至7、40、43、44頁），且經採集被告尿液送
    請臺灣檢驗科技股份有限公司以酵素免疫分析法及氣相層析
    質譜儀法檢驗，檢驗結果確呈第二級毒品安非他命及甲基安
    非他命陽性反應，有該公司109年7月10日濫用藥物檢驗報告
    （檢體編號：F0000000號）、勘察採證同意書、新北市政府
    警察局受採集尿液檢體人姓名及檢體編號對照表（見毒偵卷
    第3、4、17至19頁）在卷可稽，堪認被告於上揭時、地，確
    有施用甲基安非他命1次之行為。　
　㈡被告因本件施用毒品案件，經新北地檢署檢察官以109年度毒
    偵字第5145號為附命履行或遵守條件之緩起訴處分，緩起訴
    期間為110年2月19日至111年8月18日，經送高檢署於110年2
    月19日職權再議駁回確定，是前開緩起訴處分業於110年2月
    19日確定在案，且被告應自本件緩起訴處分確定之日起，遵
    守及履行如下列所載事項：「1.至新北地檢署指定之醫療院
    所完成戒癮治療處遇，戒癮治療之期程以連續1年為限；2.
    自戒癮治療完成之日起至緩起訴期間屆滿前1個月止，依新
    北地檢署觀護人指定之日期接受採尿檢驗，於緩起訴期間內
    不得再施用第一級、第二級毒品。」遵守或履約期間自110
    年2月19日至111年7月18日止，有前開緩起訴處分書、命令
    通知書各1紙可參(見毒偵卷第50、55頁)。惟被告於上開緩
    起訴期間內，因前另有違反槍砲彈藥刀械管制條例案件，經
    判處有期徒刑2年確定，於110年4月27日入監執行，足認被
    告於緩起訴期間內，有違背緩起訴處分附命完戒癮治療之應
    遵守或履行事項之情事屬實，新北地檢署檢察官乃於110年8
    月10日依職權撤銷上開緩起訴處分，嗣被告聲請再議，經高
    檢署於110年9月14日駁回再議確定等情，有新北地檢署進行
    項目摘要表、110年度撤緩字第211號撤銷緩起訴處分書、11
    0年9月10日新北檢錫溫110撤緩211字第1100082084號函、高
    檢署110年上聲議字第7407號處分書及本院被告前案紀錄表
    在卷可稽，並經本院核閱無訛。
　㈢準此，被告於緩起訴期間既未完成戒癮治療，經檢察官撤銷
    其緩起訴處分，因不等同曾受觀察、勒戒或強制戒治執行完
    畢之處遇，自應回復原緩起訴處分不存在之狀態，由檢察官
    依現行毒品危害防制條例規定為相關處分，復查被告前未曾
    因施用毒品案件接受觀察、勒戒或強制戒治執行之紀錄，有
    本院被告前案紀錄表附卷可憑，檢察官依其調查結果為判斷
    ，審酌上開各情後，聲請原審法院裁定被告令入勒戒處所施
    以觀察、勒戒，實屬檢察官裁量權之適法行使，於法核無不
    合，故原裁定令被告入勒戒處所觀察、勒戒，並無違法或不
    當。
  ㈣被告雖執前詞提起本件抗告。惟毒品危害防制條例第20條第3
    項修法意旨，對於施用毒品者之思維，已擺脫以往側重於「
    犯人」身分之處罰，著重其具「病患性犯人」之特質，因此
    放寬觀察、勒戒或強制戒治制度之適用時機，以協助施用者
    戒除毒癮，復基於憲法應保障人民之生存權，及根據每個國
    民生存照顧需要提供基本給付之理念，採以觀察、勒戒方式
    戒除其身癮，及以強制戒治方式戒除其心癮之措施，以協助
    其戒除毒癮。是以施用毒品者，只要本次再犯施用毒品罪距
    其最近1次觀察、勒戒或強制戒治執行完畢釋放後，已逾 3
    年者，既仍有修正後毒品條例第20條第3項規定之適用，依
    舉重明輕之法理，倘僅經檢察官為「附命緩起訴」而非起訴
    、判刑，不論有無完成戒癮治療，其再犯更有適用同條例第
    20條第3項規定，先經一完整的醫療處置，即強調「治療勝
    於處罰」、「醫療先於司法」之必要。至對施用毒品者科以
    刑罰，無非在運用刑罰之一般預防功能以嚇阻毒品之施用。
    且毒品危害防制條例所規定之觀察、勒戒等治療處置，乃結
    合醫師、觀護人、社工心理諮商等不同領域之專業人員參與
    之保安處分措施，目的除在戒除施用毒品者身癮、心癮外，
    並協助重新塑造生活紀律，改變其病態行為，其性質非為懲
    戒行為人，係一種針對將來之危險所為預防、矯正措施之保
    安處分，從而毒品危害防制條例本身所規定之觀察、勒戒及
    強制戒治等保安處分，雖兼具自由刑之性質，卻有刑罰不可
    替代之教化治療作用，核與刑罰執行之目的不同。從而，被
    告徒以前開事由，指摘原裁定不當，並請求逕予追訴處罰，
    核屬無據。
五、綜上所述，原審以被告確有施用甲基安非他命1次之犯行，
    裁定令被告入勒戒處所觀察、勒戒，核其認事用法，並無違
    法或不當。抗告意旨猶執前詞提起抗告，為無理由，應予駁
    回。　
據上論斷，應依刑事訴訟法第412條，裁定如主文。
中　　華　　民　　國　　111 　年　　1 　　月　　24　　日
                  刑事第二十一庭審判長法　官　林怡秀
                              　　    法　官　蔡羽玄
                              　      法　官　胡宜如
以上正本證明與原本無異。
不得再抗告。
                                      書記官　黃芝凌
中　　華　　民　　國　　111 　年　　1 　　月　　24　　日